臺灣花蓮地方法院刑事判決　　　　　　　　　　　　　九十三年度訴字第一七四號
　　公　訴　人　臺灣花蓮地方法院檢察署檢察官
　　被　　　告　丙○○
右列被告因詐欺等案件，經檢察官提起公訴（九十二年度偵緝字第一八七號），本院
判決如左︰
    主  文
丙○○共同連續行使偽造私文書，足以生損害於他人，處有期徒刑壹年。
    事  實
一、丙○○與鄭明月（另由台灣花蓮地方法院檢察署通緝中）係配偶關係，二人於民
    國八十八年四月二十日召集民間互助會（即民法上所稱合會），由鄭明月擔任會
    首，丙○○擔任連帶保證人，召集辰○○、黃健弘（參加二會）、癸○○（參加
    三會）、黃阿菊、蔡政達、張純英、呂富美（此會為其與張純英共同參加）、辛○○、己○○、甲○○、李三和等十九人為會員，連會首共計二十三會，約定每
    月每會會款為新台幣（以下同）二萬元，採內標之方式，開標需由會員齊聚至花
    蓮縣吉安鄉○里○街四十九號鄭明月與丙○○住處（起訴書誤載為花蓮縣花蓮市
    ○○街一弄七號），由出席會員書寫載有利息金額及會員姓名之標單，以判別出
    價高者，俾決定得標與否，並由鄭明月負責於每月開標後收取標金並交付得標會
    員會款，丙○○則擔任不定時向個別會員代收會款之業務。詎丙○○與鄭明月因
    財務發生困難，竟共同基於為自己不法所有之概括犯意聯絡，自八十八年四月二
    十日間起至八十九年九月二十日止，在上址住處，利用前開會員彼此不熟識及並
    未於每次開標時全體會員均出席之機會，先後七次由丙○○偽簽會員呂富美、黃
    阿菊、辛○○、癸○○、蔡政達、黃健弘（二會）等會員姓名及利息約二千二百
    元至四千元不等，偽造標單共七紙，足以生損害於呂富美、黃阿菊、辛○○、癸○○、蔡政達、黃健弘，並持以得標當期互助會款，再向其餘活會會員佯稱為前
    開會員得標而以此詐術詐得互助會款合計約一百三十餘萬元左右。嗣於八十九年
    十月間，會員辰○○等人發現該等互助會營運情形有異，且有尚未得標之活會會
    員已遭鄭明月、丙○○告知係已得標之會員之情形，彼等相互查對始發現上情。
二、案經辰○○、己○○、甲○○、癸○○訴由台灣花蓮地方法院檢察署檢察官偵查
    起訴。
    理  由
一、訊據被告丙○○固坦承於前揭時間、地點召集每會二萬元互助會、填寫呂富美、
    黃阿菊、辛○○、癸○○、蔡政達、黃健弘姓名及利息之標單等事實，惟矢口否
    認有何偽造標單、詐欺會款之犯行，辯稱：伊是借標，借標是伊與鄭明月一起決
    定的，在標會之前有跟會員講過，會先借給伊標，會員有同意，得標後的會款伊
    先用，最後一會結束時伊會還給會員；伊有借標黃健弘的二會、癸○○、蔡政達
    、黃阿菊、辛○○各一會、呂富美跟張純英二人共同參加的一會云云（見本院卷
    第十六頁）。惟查：
  (1)被告與其妻鄭明月於八十八年四月二十日以鄭明月為會首、被告擔任連帶保證人
    召集每月每會二萬元之互助會，採內標之方式，被害人呂富美、張純英、黃阿菊
    、辛○○、癸○○、蔡政達、黃健弘等會員均有參加前開二萬元之互助會之事實
    ，有互助會會員證書及保證書影本一紙附卷可證（見九十年度他字第一四五號卷
    第十三、三四頁）。
  (2)證人柴秀敏證稱：我以先生李三和之名義參加一會，我母親癸○○參加三會，最
    後一次開標時應只剩四次，結果有十一個活會去標，可見有七個人遭冒標，癸○○有一會遭冒標等語（見九十二年度偵緝字第一八七號卷第二五頁）；證人鄭月
    霜證稱：我以黃健弘之名義跟會，均遭到冒標等語（見前開卷第二八頁）；被害
    人張景花證稱：我有參加丙○○二萬元的互助會（以蔡政達名義），八十九年九
    月二十日發現被冒標等語（見警卷第四八頁），足徵被告確實有冒用癸○○、黃
    健弘（二會）、蔡政達之名義標會，且合計應有七會遭到冒標無訛。
  (3)又前開每會二萬元之互助會中，會員呂富美及張純英共同參加的一會（會單上名
    義為呂富美）、黃阿菊、辛○○、癸○○、蔡政達各一會、黃健弘二會，均遭被
    告以彼等名義標走之事實，業經被告自承無訛，已如前述，且有被告自承為其所
    書寫之「鄭明月到府收取已標會款清單」一紙（見前開他字卷第十四頁）、借標
    名單一紙（見前開偵緝卷第三十頁）附卷可按。被告雖辯稱：「借標」均有經過
    上開會員事先同意云云，惟查，被告於偵查中業已自承：借標未經過人家同意，
    想借過來後再補回去；有冒標癸○○、辛○○二人；借名標會沒有事先告知當事
    人等語（前開偵緝卷第九、二十、三十頁），所述核與前開證人柴秀敏、鄭月霜
    、張景花之證詞相符，被告上開自白堪以採信，則被告未事先經過上開會員同意
    即冒用彼等名義標得會款之事實已堪認定。況且依據證人柴秀敏前開證詞，最後
    一次開標僅剩四會卻有十一個活會去標等情，則被告若經上開會員同意借標，上
    開會員又豈會再行前往標會？而被告對於所辯借標之時間、利息等均一概辯稱忘
    記了、未記帳云云，且其得標之會款數額不少，又豈會無任何會員立據之相關書
    面資料以為將來計算利息、會款之憑據？依此以觀，足證被告所辯係向會員「借
    標」云云，顯非事實，不足採信。
  (4)被告雖辯稱借標云云，惟對於其借標（依前所述應為未經會員同意而冒標）癸○○等人互助會之時間、利息多少均一概辯稱不記得，且因會員間彼此不相熟識，
    經遍查全卷及於偵、審中傳喚相關被害人等到庭均無法查得各會員詳細之得標時
    間及利息，本院爰斟酌前開二萬元之互助會單所載最後一次開標日期為八十九年
    九月二十日，期間利息最低為二千二百元，最高為四千元，估算被告詐得之活會
    會款約在一百三十餘萬元左右（即以17800元x11個活會x7=0000000元來估計）。
    至於起訴書所列辰○○、癸○○、甲○○、己○○被詐欺金額各為三十八萬、七
    十六萬、三十八萬、三十八萬元，應是辰○○等四人繳交會款總額，而非被告冒
    標會款之詐欺金額，附此敘明。
  (5)綜上，本件被告與鄭明月共同基於詐取活會會員互助會款之犯意，偽造呂富美、
    黃阿菊、辛○○、癸○○、蔡政達、黃健弘名義及利息之標單共七紙，持以得標
    互助會款之事實，已堪認定，被告猶辯稱是借標云云，顯無足採，本件事證明確
    ，應依法論科。
二、按互助會標單，因僅記載姓名及一定之金額，如僅憑該標單之內容觀之，殊不能
    明瞭其用意何在，必須依習慣或特約，始足以表示該金額係標取會款之利息，該
    姓名係標取會款之會員，而足以表示一定用意之證明，故該標單依刑法第二百二
    十條第一項之規定，應以私文書論。核被告丙○○所為，係犯刑法第二百十六條
    、第二百二十條第一項、第二百十條之行使偽造準私文書罪及第三百三十九條第
    一項之詐欺取財罪。被告與鄭明月間，有犯意聯絡及行為分擔，應論以共同正犯
    。其偽造呂富美、黃阿菊、辛○○、癸○○、蔡政達、黃健弘等會員之署押，為
    偽造準私文書之部分行為，偽造準私文書之低度行為復為其行使偽造準私文書之
    高度行為所吸收，應祇論以行使偽造準私文書罪。被告多次行使偽造準私文書及
    詐欺取財之犯行，均時間緊接，觸犯構成要件相同之罪名，顯係基於概括犯意反
    覆為之，應分別依連續犯之規定論以一罪，並加重其刑。被告於各次詐欺行為中
    ，詐騙該互助會中所餘活會會員，係同時侵害各該會員之法益，為一行為觸犯數
    罪名之想像競合犯，均從一重處斷。被告所犯連續行使偽造準私文書罪與連續詐
    欺取財罪間，具有方法、目的之牽連關係，應從一重論以連續行使偽造準私文書
    罪處斷。爰審酌被告雖無前科，素行尚佳，有台灣高等法院被告全國前案紀錄表
    一份在卷可按，惟其因一時財務困窘，竟不思以正當途徑解決債務，反恃其與會
    首鄭明月為夫妻，利用會員彼此間互不相識及對其信任之機會，冒用會員名義詐
    取會款，造成會員之損害非輕，且明顯欠缺尊重他人財產權之觀念，以及被告犯
    罪之手段，迄今僅償被害人癸○○少部分之款項，有癸○○存摺影本數紙及郵政
    國內匯款執據一紙可按，尚未與會員達成和解，犯罪後雖一度坦承犯行，惟嗣後
    卻矢口否認，飾詞狡辯，態度不佳等一切情狀，量處如主文所示之刑。至於被告
    偽造且持以行使冒標詐財之標單數紙並未扣案，據被告供稱已經丟棄（見本院卷
    第五七頁）及衡以一般民間習慣均係於用畢標單後即丟棄而滅失之慣例，堪認被
告冒標所用之標單均已因丟棄滅失而不存在，爰不併予宣告沒收。
三、公訴意旨另以：被告丙○○與鄭明月於八十八年八月十五日另召集每月每會一萬
    元之互助會，仍由鄭明月擔任會首，丙○○擔任連帶保證人，並召集壬○○、辛○○（與前開二萬元互助會會員辛○○非同一人）、卯○○、丁○○、子○、寅
    ○○、庚○○、丑○、乙○○等人為互助會員，開標及收集會款之方式均與前開
    二萬元之互助會相同，嗣後被告與鄭明月竟以冒標之方式詐取互助會款，並詐得
    如附表所示之金額，經壬○○、辛○○、卯○○、丁○○、子○、寅○○、庚○○、丑○、乙○○告訴偵辦，因認被告此部分亦涉及詐欺取財罪嫌。惟查，被告
    雖坦承有擔任鄭明月上開一萬元互助會連帶保證人之事實，惟矢口否認有何冒標
    或借標上開一萬元互助會款之情形，而公訴人雖認為被告是以其所辯借標方式為
    詐術，詐取上開一萬元互助會活會會員之會款等情，但於本院準備程序中亦陳明
    並無具體之證據可資證明被告此部分之犯行（見本院卷第十六頁) ，而公訴人所
    提出之前開一萬元互助會單及告訴人壬○○、卯○○、丁○○、子○、寅○○、
    庚○○、丑○、乙○○等人之指訴，均只能證明被告有擔任該會之連帶保證人及
    嗣後鄭明月倒會逃匿之事實，無從具體證明被告有與鄭明月共同施用詐術詐取會
    款之情形，此外，復無其他積極之事證足認被告此部分有何詐欺之犯行，應認被
    告此部分之犯罪不能證明，惟公訴人認為與前開有罪部分有裁判上一罪之連續犯
    關係，爰不另為無罪之諭知，併此敘明。
據上論斷，應依刑事訴訟法第二百九十九條第一項前段，刑法第二十八條、第五十六
條、第二百十六條、第二百二十條第一項、第二百十條、第三百三十九條第一項、第
五十五條，罰金罰鍰提高標準條例第一條前段之規定，判決如主文。
本案經檢察官戊○○到庭執行職務。
中      華      民      國    九十三    年     十一     月    二十六    日
                              臺灣花蓮地方法院刑事第二庭
                                  審判長法官  林  碧  玲
                                        法官  陳  世  博
                                        法官  俞  秀  美
右正本證明與原本無異。
如對本判決不服，應於送達後十日內，向本院提出上訴狀。（應抄附繕本）告訴人或
被害人如對於本判決不服者，應具備理由請求檢察官上訴，其上訴期間之計算係以檢
察官收受判決正本之日期為準。
                                  法院書記官
中      華      民      國    九十三    年     十一     月    二十六    日
附錄本判決論罪之法律條文：
刑法第二百十六條：
行使第二百十條至第二百十五條之文書者，依偽造、變造文書或登載不實事項或使登
載不實事項之規定處斷。
刑法第二百二十條第一項：
在紙上或物品上之文字、符號、圖畫、照像，依習慣或特約，足以為表示其用意之證
明者，關於本章及本章以外各罪，以文書論。
刑法第二百十條：
偽造、變造私文書，足以生損害於公眾或他人者，處五年以下有期徒刑。
刑法第三百三十九條第一項：
意圖為自己或第三人不法之所有，以詐術使人將本人或第三人之物交付者，處五年以
下有期徒刑、拘役或科或併科一千元以下罰金。
附表：
  ╭─────────────────────────────────╮
  │      被害人                                     金額（新台幣）   │
  ├─────────────────────────────────┤
  │                                                                  │
  │   丁○○                                 約十五萬元              │
  │   辛○○                                 約十五萬元              │
  │   乙○○                                 約十五萬元              │
  │   丑○                                   約十五萬元              │
  │   卯○○                                 約十五萬元              │
  │   寅○○                                 約十五萬元              │
  │   子○                                   約十五萬元              │
  │   庚○○                                 約十五萬元              │
  │   壬○○                                 約十五萬元              │
  ╰─────────────────────────────────╯
